臺灣高雄地方法院刑事判決　　　　　　 100年度選訴字第92號
公　訴　人　臺灣高雄地方法院檢察署檢察官
被　　　告　吳山竣
　　　　　　陳文彬
　　　　　　黃進東
　　　　　　吳信德
　　　　　　吳麗梅
　　　　　　李陳月枝
上六人共同
指定辯護人　本院公設辯護人黃文德
被　　　告　黃傳家
指定辯護人　李衍志律師
被　　　告　趙奕霖
指定辯護人　許永明律師
上列被告等因違反公職人員選舉罷免法等案件，經檢察官提起公
訴（99年度選偵字第160 、288 號、100 年度選偵字第80號），
本院判決如下：
    主  文
吳山竣共同犯公職人員選舉罷免法第九十九條第一項之交付賄賂
罪，處有期徒刑貳年。緩刑伍年，並應向公庫支付新臺幣壹佰貳
拾萬元。褫奪公權參年。扣案之行求、交付及預備交付之賄賂合
計新臺幣拾壹萬玖仟陸佰元沒收。
陳文彬共同犯公職人員選舉罷免法第九十九條第一項之交付賄賂
罪，處有期徒刑壹年拾壹月。緩刑伍年，並應向公庫支付新臺幣
肆拾萬元。褫奪公權參年。扣案之行求、交付及預備交付之賄賂
合計新臺幣拾壹萬玖仟陸佰元沒收。
黃進東共同犯公職人員選舉罷免法第九十九條第一項之交付賄賂
罪，處有期徒刑壹年拾月。緩刑肆年。褫奪公權參年。扣案之行
求、交付及預備交付之賄賂合計新臺幣拾壹萬玖仟陸佰元沒收。
吳信德共同犯公職人員選舉罷免法第九十九條第一項之交付賄賂
罪，累犯，處有期徒刑壹年捌月。褫奪公權參年。扣案之行求、
交付及預備交付之賄賂合計新臺幣拾壹萬玖仟陸佰元沒收。
吳麗梅犯有投票權人收受賄賂罪，處有期徒刑參月，未扣案之所
收受之賄賂新臺幣參仟元沒收；又共同犯公職人員選舉罷免法第
九十九條第一項之交付賄賂罪，處有期徒刑壹年捌月，扣案之行
求、交付及預備交付之賄賂合計新臺幣拾壹萬玖仟陸佰元沒收。
應執行有期徒刑壹年玖月。緩刑參年。褫奪公權參年。未扣案之
所收受之賄賂新臺幣參仟元及扣案之行求、交付及預備交付之賄
賂合計新臺幣拾壹萬玖仟陸佰元，均沒收。
李陳月枝共同犯公職人員選舉罷免法第九十九條第一項之交付賄
賂罪，處有期徒刑壹年柒月。緩刑參年。褫奪公權參年。扣案之
行求、交付及預備交付之賄賂合計新臺幣拾壹萬玖仟陸佰元沒收
。
黃傳家犯有投票權人收受賄賂罪，處有期徒刑肆月，未扣案之所
收受之賄賂新臺幣參萬元沒收；又共同犯公職人員選舉罷免法第
九十九條第一項之交付賄賂罪，處有期徒刑壹年捌月，扣案之行
求、交付及預備交付之賄賂合計新臺幣拾壹萬玖仟陸佰元沒收。
應執行有期徒刑壹年拾月。緩刑參年。褫奪公權參年。未扣案之
所收受之賄賂新臺幣參萬元及扣案之行求、交付及預備交付之賄
賂合計新臺幣拾壹萬玖仟陸佰元，均沒收。
趙奕霖犯有投票權人收受賄賂罪，處有期徒刑陸月，如易科罰金
，以新臺幣壹仟元折算壹日。褫奪公權壹年。未扣案所收受之賄
賂新臺幣捌仟元沒收。其餘被訴部分無罪。
    事  實
一、吳信德前因恐嚇取財等案件，經臺灣高等法院高雄分院97年
    度上易字第446 號判決處以有期徒刑8 月，減為有期徒刑4
    月確定，嗣於民國98年1月23日徒刑易科罰金執行完畢。
二、吳山竣係民國99年11月27日舉行之「高雄市第1 屆里長選舉
    」之高雄市小港區鳳興里里長候選人，陳文彬為吳山竣競選
    總部之總幹事，負責競選統籌事務，黃進東為吳山竣競選總
    部助選委員，吳信德、黃傳家、吳麗梅、李陳月枝則為吳山
    竣之助選員，詎吳信德不之悔改，竟與吳山竣、陳文彬、黃
    進東、黃傳家、吳麗梅、李陳月枝等人為使吳山竣順利當選
    ，共同基於對於有投票權人行求、期約、交付賄賂而約定投
    票權為一定行使之犯意聯絡，分別為下列行為：
（一）陳文彬透過吳信德指示吳信德之岳母李陳月枝尋訪得成為
      行賄對象之具選舉權之里民，李陳月枝經尋訪後向吳信雄
      回報，吳信雄告知陳文彬後，陳文彬將賄款交予吳信雄，
      吳信雄隨即將賄款交予李陳月枝處理，李陳月枝乃於99年
      11月17日16至17時許，前往邱秀珠位於高雄市○○區○○
      里○○路9 號之住處，李陳月枝與邱秀珠期約具投票權之
      邱秀珠、邱秀珠之夫李清雄及邱秀珠友人吳界和等3 人（
      邱秀枝、李清雄收賄部分，業經臺灣高雄地方法院檢察署
      檢察官以99年度選偵字第160 號為緩起訴確定；吳界和收
      賄部分，業經臺灣高雄地方法院檢察署檢察官以99年度選
      偵字第80號為緩起訴確定）投票予吳山竣之一定行使，並
      隨即由李陳月枝交付每票新臺幣（下同）2,000 元共6,00
      0 元予邱秀珠，邱秀珠許以屆時會投票予吳山竣而為一定
      之行使；李清雄返家後，邱秀珠隨即告知李清雄並將2,00
      0 元轉交予李清雄，又李陳月枝另於99年11月18日某時，
      在邱秀珠上揭住處之廟宇前告知吳界和並將2,000 元轉交
      予吳界和。
（二）吳山竣於99年11月19日17、18時許，前往吳麗梅位於高雄
      市○○區○○里○○路92號之住處，吳山竣與吳麗梅期約
      具投票權之吳麗梅投票予吳山竣之一定行使，並隨即由李
      吳山竣交付每票3,000 元予吳麗梅，吳麗梅許以屆時會投
      票予吳山竣而為一定之行使。
（三）吳麗梅於99年11月中旬某時，於不詳地點，與陳美蓮期約
      具投票權之陳美蓮與陳美蓮之夫許振益（陳美蓮、許振益
      收賄部分，業經臺灣高雄地方法院檢察署檢察官以99年度
      選偵字第160 號為緩起訴確定）及不知情之陳美蓮之姐陳
      美惠投票予吳山竣之一定行使，嗣於上揭吳山竣交付吳麗
      梅3,000 元賄款之同時，吳山竣一併將用於行賄陳美蓮、
      許振益、陳美惠之賄款6,000 元交予吳麗梅後，陳美蓮遂
      當日前往吳麗梅位於高雄市○○區○○路92號之住處，由
      吳麗梅交付每票2,000 元共6,000 元予陳美蓮，陳美蓮許
      以屆時會投票予吳山竣而為一定之行使；陳美蓮得款後即
      返家告知許振益並將2,000 元轉交予許振益。
（四）黃進東於99年11月中旬某時，於不詳地點，與黃傳家期約
      具投票權之黃傳家及其不知情之家人共15人投票予吳山竣
      之一定行使，嗣黃進東於不詳時地，交付每票2,000 元共
      30,000元予黃傳家，黃傳家許以屆時會投票予吳山竣而為
      一定之行使。
（五）吳信德指示黃傳家尋訪得成為行賄對象之具選舉權之里民
      ，黃傳家乃於99年11月中旬某時，在不詳地點，分別與趙
      奕霖、陳志忠期約具投票權之趙奕霖及其不知情之家人共
      4 人、陳志忠及其不知情之家人共6 人（陳志忠收賄部分
      ，業經臺灣高雄地方法院檢察署檢察官以99年度選偵字第
      160 號為緩起訴確定）投票予吳山竣之一定行使，黃傳家
      向吳信德回報後，嗣由黃進東分別於黃傳家位於高雄市○
      ○區○○路51號之住處、某夜市，分別交付每票2,000 元
      共8,000 元予趙奕霖、每票2,000 元共12,000元予陳志忠
      ，趙奕霖、陳志忠各許以屆時會投票予吳山竣而為一定之
      行使。
（六）黃進東於99年11月中旬某日上午7 時許，前往袁陳秀琴位
      於高雄市○○區○○路36巷之3 號之住處，與袁陳秀琴期
      約具投票權之袁陳秀琴及其不知情之家人共5 人、袁陳秀
      琴之房客洪清慶及其不知情之家人共2 人（袁陳秀琴、黃
      清慶收賄部分，業經臺灣高雄地方法院檢察署檢察官以99
      年度選偵字第98號為緩起訴確定）投票予吳山竣之一定行
      使，黃進東隨即交付交付每票2,000 元共14,000元予袁陳
      秀琴，袁陳秀琴許以屆時會投票予吳山竣而為一定之行使
      ；袁陳秀琴得款後，遂即告知洪清慶並將4,000 元轉交予
      洪清慶。
（七）黃進東於99年11月中旬某日15至16時許，前往許朝嘉位於
      高雄市○○區○○路15之10號之住處，與許朝嘉期約具投
      票權之許朝嘉及其不知情之家人共6 人（許朝嘉收賄部分
      ，業經臺灣高雄地方法院檢察署檢察官以99年度選偵字第
      98 號 為緩起訴確定）投票予吳山竣之一定行使，黃進東
      隨即交付交付每票2,000 元共12,000元予許朝嘉，許朝嘉
      許以屆時會投票予吳山竣而為一定之行使。
三、案經高雄市政府警察局小港分局移請臺灣高雄地方法院檢察
    署檢察官偵查起訴。
    理  由
甲、證據能力部分：
壹、按被告以外之人於偵查中向檢察官所為陳述，除顯有不可信
    之情況者外，得為證據，同法第159 條之1 第2 項定有明文
    。次按刑事訴訟法第159 條之1 第2 項所稱得為證據之被告
    以外之人於偵查中向檢察官所為之陳述，係指依法應具結而
    已具結，並經被告或其辯護人行使反對詰問權者於偵查中向
    檢察官所為之陳述，得作為論罪之基礎，最高法院著有96年
    度臺上字第476 號判決意旨可資參照。本件證人即共同被告
    陳文彬、吳信德、黃進東、黃傳家、吳麗梅、證人即受賄選
    民陳美蓮、許振益、李清雄、邱秀珠、陳志忠於偵查中所為
    之陳述，均依法具結（見臺灣高雄地方法院檢察署99年度選
    偵字第160 號（一）卷〈下稱偵一卷〉第23頁、第38頁、第
    80頁、第81頁、第136 頁、第166 頁、第175 頁、第182 頁
    、第198 頁；臺灣高雄地方法院檢察署99年度選偵字第160
    號（二）卷〈下稱偵二卷〉第7 頁、第78頁），可擔保其等
    係據實陳述，而被告及辯護人對於上開證人向檢察官所為之
    陳述，未曾主張有何違法取供之情形，本院亦查無檢察官有
    以不正方法取證之情事，足認上揭證人於偵查中向檢察官所
    為之陳述，並無任何顯有不可信之情況。是揆諸上揭說明，
    上開證人於偵查中之證述，均具有證據能力。
貳、按被告以外之人於審判外之陳述，雖不符刑事訴訟法第159
    條之1 至第159 條之4 之規定，而經當事人於審判程序同意
    作為證據，法院審酌該言詞陳述或書面陳述作成時之情況，
    認為適當者，亦得為證據，當事人或辯護人於法院調查證據
    時，知有第159 條第1 項不得為證據之情形，而未於言詞辯
    論終結前聲明異議者，視為有前項之同意，刑事訴訟法第15
    9 條之5 定有明文。本院用以認定本案事實所憑之被告以外
    之人於審判外之言詞或書面陳述，除上揭證據外，檢察官、
    被告吳山竣、陳文彬、吳信德、黃進東、黃傳家、李陳月枝
    、吳麗梅、趙奕霖及其等之辯護人於審判程序中均未曾聲明
    異議，且經檢察官、被告吳山竣、陳文彬、吳信德、黃進東
    、黃傳家、李陳月枝、吳麗梅及其等之辯護人同意將之作為
    證據（本院卷第72頁、第73頁），本院復審酌該等言詞或書
    面陳述作成時之情況均屬正常，且與本案相關之待證事實具
    有關連性，認適當作為證據，依前開之規定，認上開陳述均
    具有證據能力，合先敘明。
乙、實體部分：
壹、有罪部分：
一、關於被告吳山竣、陳文彬、吳信德、黃進東、黃傳家、李陳
    月枝、吳麗梅部分：
    關於上揭犯罪事實，業經被告吳山竣、陳文彬、吳信德、黃
    進東、黃傳家、李陳月枝、吳麗梅（下稱被告吳山竣等7 人
    ）迭於偵訊及本院審理時坦承不諱，核與證人即受賄選民陳
    美蓮、許振益、李清雄、邱秀珠、陳志忠於警詢、偵訊時、
    證人即受賄選民吳界和、袁陳秀琴、黃清慶、許朝嘉於警詢
    時之證詞大致相合（見偵一卷第34頁至第36頁、第74頁至第
    77頁、第132 頁至第134 頁、第143 頁至第147 頁、第172
    頁、第173 頁、第179 頁至第181 頁；偵二卷第27頁、第28
    頁、第31頁、第32頁、第34頁至第37頁、第75頁至第77頁；
    警卷第52頁至第57頁、第60頁至第62頁、第65頁至第67頁、
    第69頁至72頁、第76頁至第79頁、第96頁、第97頁），復有
    被告吳山竣之競選宣傳單、高雄市政府警察局小港分局搜索
    扣押筆錄暨扣押物品目錄表各1 份附卷可稽（見警卷第23頁
    、第84頁至第86頁、第88頁、第89頁、第114 頁至第116 頁
    ；偵二卷第52頁、第74頁、第109 頁、臺灣高雄地方法院檢
    察署100 年度選偵字第80號卷第18頁），是上揭被告吳山竣
    等7 人之任意性自白與事實相合，均得為認定事實之依據，
    是關於本件被告吳山竣等7 人之投票交付賄賂之犯行，及被
    告黃傳家、吳麗梅之投票收受賄賂犯行，均得以證明。
二、關於被告趙奕霖之部分：
    關於事實欄二（五）所示被告趙奕霖收受賄賂之事實，訊之
    被告趙奕霖雖不否認曾自被告黃進東處取得被告吳山竣所給
    之8, 000元，然矢口否認有何收賄犯行，辯稱：其並未將其
    選票賣給被告吳山竣，被告吳山竣會透過被告黃進東交給其
    8,000 元，係因其支持被告吳山竣選里長，被告吳山竣給其
    8,000 元，係要用於其替被告吳山竣助選之公關費云云。惟
    查：
（一）就被告吳山竣於上揭時間曾透過被告黃進東交付8,000 元
      予被告趙奕霖乙節，為被告趙奕霖所自承，核與證人即被
      告黃進東於偵訊、及本院審理時之證詞相合（見本院卷第
      173 頁、第174 頁、第176 頁），是該部分之事實，足以
      證明。
（二）被告趙奕霖雖辯稱：被告吳山竣會透過被告黃進東交給其
      8,000 元，係因其支持被告吳山竣選里長，被告吳山竣給
      其8,000 元係要用於其替被告吳山竣助選之公關費云云，
      然查，被告吳山竣、陳文彬均不認識被告趙奕霖，又被告
      黃進東與被告趙奕霖本不相識，其係透過被告黃傳家介紹
      才見過幾次面等節，業經證人即被告吳山竣於警詢時、證
      人即被告陳文彬於偵訊時及證人即被告黃進東於本院審理
      時證陳明確在卷（見本院卷第171 頁、第175 頁；偵一卷
      第17頁；警卷第4 頁），再參以被告趙奕霖於警詢時自承
      ：其除會幫被告吳山竣拉票外，並無替被告吳山竣從事相
      關選舉工作等語（見警卷第50頁反面、第51頁），是其既
      未幫被告吳山竣從事競選之相關事務，則被告趙奕霖與被
      告吳山竣、陳文彬及黃進東既均無交情，且被告趙奕霖除
      一般性之拉票外，其並無幫被告吳山竣為選務之助選活動
      ，衡情，被告吳山竣豈有給予其選舉公關費之必要，是其
      上揭辯詞，顯與常理不合，是否可信，已非無疑。
（三）又查，證人即被告黃傳家於偵訊及本院審理時證謂：在99
      年10月份，被告黃進東叫其找一些朋友支持被告吳山竣，
      其就去聯絡被告趙奕霖，在一次喝酒時，被告趙奕霖有在
      場，被告黃進東向大家說，支持被告吳山竣可以賺小條的
      ，被告趙奕霖有表示同意要投票給被告吳山竣，酒宴之後
      在99年11月某日，被告趙奕霖有將家中選舉人名冊交給其
      ，其就將該名冊交給被告黃進東等語（見偵一卷第78頁、
      第79頁；本院卷第145 頁、第146 頁、第148 頁至第150
      頁），再參以證人即被告黃進東於偵訊及本院審理時證陳
      ：被告吳山竣打算每票2,000 元買票，其係透過被告黃傳
      家認識被告趙奕霖，在選前99年11月份時，其透過被告黃
      傳家聯絡被告趙奕霖，大家在黃傳家住處喝酒時，其向大
      家表示如果投票給被告吳山竣，有小條的可以賺，當時有
      被告黃傳家、趙奕霖與陳志忠在場，被告趙奕霖當場向其
      表示會支持被告吳山竣，因被告趙奕霖向其表示家中有4
      票，其就在旁邊將8,000 元的買票錢交給被告趙奕霖；而
      被告趙奕霖將名單交給被告黃傳家，其去被告黃傳家之住
      處拿被告趙奕霖家人投票名單等語（見本院卷第172 頁至
      第179 頁；偵二卷第5 頁），而參酌上揭證人即被告黃進
      東、黃傳家之證詞彼此間甚為一致，倘非其等上揭所證之
      內容確係事實，其等間豈能有上揭相符之情，再者，復考
      量本件收賄犯行係為3 年以下有期徒刑、拘役以下之罪，
      而偽證罪係為7 年以下有期徒刑之重罪，又查無證據可證
      被告黃進東、黃傳家與被告趙奕霖間有何仇隙，是上揭證
      人即被告黃進東、黃傳家要無誣陷被告趙奕霖，致使自己
      身陷偽證風險之必要，是其等證詞，應為可採，據上，足
      知被告趙奕霖確有自被告黃進東處收取投票予被告吳山竣
      之代價賄款8,000 元之事實。再者，被告趙奕霖於偵訊時
      亦自承：被告黃傳家有向其抄其家中名單乙節（見偵二卷
      第24頁），衡情，倘非被告趙奕霖確有向被告吳山竣收取
      投票予被告吳山竣之代價，被告黃傳家豈有向被告趙奕霖
      取得被告趙奕霖家中選舉人名單之必要，據此，益徵被告
      趙奕霖確有上揭收取8,000 元賄款之之事實。
（四）綜上所述，被告趙奕霖上揭所辯，顯係事後卸責之詞，並
      不足採，被告趙奕霖之投票收賄犯行，事證明確，堪以認
      定。
三、論罪科行部分：
（一）核被告吳山竣、陳文彬、吳信德、黃進東、黃傳家、李陳
      月枝、吳麗梅所為，均係犯公職人員選舉罷免法第99條第
      1 項之交付賄賂罪；被告黃傳家、吳麗梅、趙奕霖則另犯
      刑法第143 條第1 項之投票收賄罪。被告吳山竣等7 人之
      投票交付賄賂犯行，雖同時該當於刑法第144 條之罪，惟
      因公職人員選舉罷免法第99條第1 項係刑法第144 條之特
      別規定，依特別法優於普通法之法律競合關係，應僅依公
      職人員選舉罷免法第99條第1 項之罪論處。又刑法於94年
      2 月2 日修正公布（95年7 月1 日施行）刪除連續犯規定
      之同時，對於合乎接續犯或包括的一罪之情形，為避免刑
      罰之過度評價，已於立法理由說明委由實務以補充解釋之
      方式，發展接續犯之概念，以限縮數罪併罰之範圍，而多
      次投票行賄行為，在刑法刪除連續犯規定之前，通說係論
      以連續犯，鑑於公職人員選舉，其前、後屆及不同公職之
      間，均相區隔，選舉區亦已特定，以候選人實行賄選為例
      ，通常係以該次選舉當選為目的，是於刪除連續犯規定後
      ，苟行為人主觀上基於單一之犯意，以數個舉動接續進行
      ，而侵害同一法益，在時間、空間上有密切關係，依一般
      社會健全觀念，難以強行分開，在刑法評價上，以視為數
      個舉動之接續實行，合為包括之一行為予以評價，較為合
      理，此有最高法院99年度第5 次刑事庭會議決議（一）可
      資參照，而本件被告吳山竣等7 人所為上揭投票交付賄款
      之犯行，主觀上均係基於使被告吳山竣當選之動機，於上
      揭時地，密接分別對上揭選民交付賄賂，而約定其等需於
      高雄市鳳興里里長選舉投票選舉被告吳山竣，主觀上顯均
      係基於單一之犯意，參諸如上所述，被告吳山竣等7 人之
      上開交付賄賂約定投票權為一定行使舉措，應視為公職人
      員選舉罷免法第99條第1 項交付賄賂犯行之數個接續實行
      舉動，合為包括之一行為予以評價，較為合理。又上揭投
      票交付賄賂犯行，被告吳山竣等7 人間均有犯意聯絡及行
      為分擔，應依刑法第28條之規定論以共同正犯。被告黃傳
      家、吳麗梅所犯上開2 罪，犯意各別，行為互殊，應予分
      論併罰。又被告吳信德有事實欄一所示之前科紀錄，而於
      98 年1月23日徒刑易科罰金執行完畢之事實，有臺灣高等
      法院被告前案紀錄表1 份在卷可憑，其於有期徒刑執行完
      畢後，5 年內故意再犯本件有期徒刑以上之罪，均為累犯
      ，應依刑法第47條第1 項之規定加重其刑。另被告吳山竣
      等7 人於偵查中本院審理時，均已就其等交付賄賂部分自
      白不諱，均應依公職人員選舉罷免法第99條第5 條前段之
      規定對該罪部份減輕其刑，並就被告吳信德部分，依法先
      加後減之；被告黃傳家、吳麗梅於審理中亦就所涉投票收
      賄罪部分自白不諱，亦應依同法第111 條第1 項後段之規
      定對該罪部份減輕其刑。爰審酌選舉制度為民主政治之基
      石，若藉由賄選以求得勝選，不僅敗壞選舉風氣，亦破壞
      民主之根基，又若明知為賄款而收受之，亦助長選舉之歪
      風，被告等人身為我國國民，長久以來接受民主政治之洗
      禮，對此本應知之甚明，本均應堅守民主政治之基本價值
      ，被告吳山竣等7人 竟對於選民預備、行求、交付賄賂，
      被告黃傳家、吳麗梅、趙奕霖則收受賄賂，所為對於民主
      機制之正常運作及選舉結果之公平性產生重大危害，均不
      足取，且被告趙奕霖犯後矢口否認犯行，就其犯後態度部
      分難為有利之考量；被告吳山竣等7 人則均坦承全部犯行
      ，尚知悔改，犯後態度良好，又慮及本件係由被告吳山竣
      交由被告陳文彬、吳信德分別指示被告黃進東、黃傳家、
      李陳月枝、吳麗梅遂行本件投票交付賄賂犯行，被告吳山
      竣等7 人參與本件投票交付賄賂犯行之程度，分別量處如
      主文所示之刑，並就被告趙奕霖諭知易科罰金之折算標準
      ，復就被告黃傳家、吳麗梅部分，分別定其應執行刑。至
      檢察官雖分別對被告吳山竣、趙奕霖具體求刑有期徒刑1
      年8 月、2 年（見本院卷第218 頁），然該本院復審酌上
      開各情，認被告吳山竣、趙奕霖應各以主文所示之刑，可
      達罰當其等罪之目的，檢察官對被告吳山竣之求刑稍屬過
      輕，對被告趙奕霖之求刑則過重，附此敘明。再被告吳山
      竣、陳文彬、黃進東、黃傳家、李陳月枝、吳麗梅等前均
      未曾因故意犯罪而受有期徒刑以上刑之宣告乙節，有臺灣
      高等法院被告前案紀錄表在卷可按，又事後均已坦承本件
      犯行，頗具悔意，且其因一時失慮而偶罹刑典，經此偵審
      程序及刑之宣告後，應已知警惕，信無再犯之虞，另酌以
      檢察官亦認應給予被告吳山竣緩刑之機會乙情（見本院卷
      第218 頁），是本院因認上開對被告吳山竣、陳文彬、黃
      進東、黃傳家、李陳月枝、吳麗梅所宣告之刑，以暫不執
      行為適當，爰分別宣告緩刑及如主文所示之緩刑期間，又
      考量被告吳山竣、陳文彬係本件投票行賄罪犯行之主要謀
      劃之人，均有另依刑法第74條第2 項第4 款之規定，命被
      告吳山竣、陳文彬應分別向公庫支付如主文所示之金額，
      以填補其犯行對法秩序造成之破壞，以觀後效，並啟自新
      。又按犯本章之罪或刑法分則第6 章之妨害投票罪，宣告
      有期徒刑以上之刑者，並宣告褫奪公權，公職人員選舉罷
      免法第113 條第3 項定有明文，而此項褫奪公權之宣告，
      寓有強制性，為刑法第37條第2 項之特別規定，不受宣告
      1 年以上有期徒刑之限制，法院自應優先適用（最高法院
      81年度臺非字第24 6號判決意旨參照）；是被告等8 人所
      犯之罪，既經宣告有期徒刑之刑，均應依公職人員選舉罷
      免法第113 條第3 項，就被告等8 人諭知如主文所示之褫
      奪公權。
（二）又犯刑法第143 條第1 項之投票受賄罪，其所收受之賄賂
      應依同條第2 項之規定沒收之，如全部或一部不能沒收時
      ，追徵其價額；又按刑法上沒收之物規定「如全部或一部
      不能沒收時，追徵其價額」，乃指該原物不能沒收時，使
      義務人繳納與應沒收原物相當價額之謂，而現金係可替代
      之物，並無不能沒收之慮，自毋庸為追徵價額之諭知（最
      高法院92年度臺上字第535 號判決意旨參照）；是未扣案
      之上揭被告吳麗梅、黃傳家、趙奕霖分別所收受之賄賂3,
      000 元、30,000元、8,000 元，應分別於被告吳麗梅、黃
      傳家、趙奕霖各該項下宣告沒收。復按公職人員選舉罷免
      法第99條第3 項規定：「預備或用以行求期約或交付之賄
      賂，不問屬於犯人與否，沒收之」，此項沒收為刑法第38
      條沒收之特別規定，採絕對義務沒收主義，祇要係預備或
      用以行求期約或交付之賄賂，不論是否屬於被告所有或已
      否扣案，法院均應宣告沒收，並無自由裁量之餘地。但如
      其賄賂已交付予有投票權之人收受，因收受者係犯刑法第
      143 條第1 項之投票受賄罪，其所收受之賄賂應依同法條
      第2 項規定沒收之，如全部或一部不能沒收時，追徵其價
      額。故犯投票行賄罪者，其已交付之賄賂固應依刑法第14
      3 條第2 項之規定，於其對向共犯所犯投票受賄罪之從刑
      宣告沒收、追徵，而毋庸再依首揭規定重複宣告沒收；但
      若對向共犯（即收受賄賂者）所犯投票受賄罪嫌業經檢察
      官依刑事訴訟法第253 條規定為不起訴處分，或依同法第
      253 條之一為緩起訴處分確定者，則收受賄賂之對向共犯
      既毋庸經法院審判，其所收受之賄賂即無從由法院依刑法
      第143 條第2 項之規定宣告沒收、追徵。至刑事訴訟法第
      259 條之1 雖規定：檢察官依同法第253 條或第253 條之
      1 為不起訴或緩起訴之處分者，對供犯罪所用、供犯罪預
      備或因犯罪所得之物，以屬於被告者為限，「得」單獨聲
      請法院宣告沒收；但其限於供犯罪所用、供犯罪預備或因
      犯罪所得之物，且必須「屬於被告者」，始「得」由檢察
      官聲請法院宣告沒收，係採相對義務沒收主義，與上揭公
      職人員選舉罷免法第99條第3 項規定「不問屬於犯人與否
      」均沒收之，其範圍並不相同；況該法條用語既曰「得」
      ，而非曰「應」，則檢察官是否依該條規定單獨聲請法院
      宣告沒收，仍有裁量權，若檢察官未依上述規定單獨聲請
      法院宣告沒收，則法院自仍應依公職人員選舉罷免法第99
      條第3 項之規定，將犯投票行賄罪者所交付之賄賂，於投
      票行賄罪之本案予以宣告沒收，始符立法本旨（最高法院
      100 年臺上字第214 號判決參照）。是分別於被告吳山竣
      、黃進東處所分別扣得之19,600元、50,000元，共69,600
      元，均係預備用以交付之賄賂，不問屬於犯人與否，依據
      公職人員選舉罷免法第99條第3 項之規定應予以沒收；次
      查本件選民陳美蓮、許振益、李清雄、邱秀珠、吳界和、
      陳志忠、袁陳秀琴、洪清慶、許朝嘉等人收受賄賂之犯行
      ，雖經臺灣高雄地方法院檢察署檢察官以99年度選偵字第
      160 號、第288 號、100 年度選偵字第80、98號為緩起訴
      處分確定，有該緩起訴處分書1 份附卷可參，惟檢察官並
      未依據刑事訴訟法第259 條之1 規定，對其等所收受之各
      該賄款聲請單獨宣告沒收，此有本院電話紀錄1 紙附卷可
      憑（見本院卷第243 頁），揆諸上開說明，本院自應依公
      職人員選舉罷免法第99條第3 項規定，不問屬於犯人與否
      ，對於扣案之選民陳美蓮與許振益、李清雄與邱秀珠、吳
      界和、陳志忠、袁陳秀琴、洪清慶、許朝嘉分別所收受之
      6,000 元、4,000 元、2,000 元、12,000元、10,000元、
      4,000 元、12,000元，共計50,000元，予以諭知沒收。至
      其餘扣案物品，尚查無證據證明與本案犯行有關，爰不予
      宣告沒收，附此敘明。
貳、無罪部分：
一、公訴意旨另以：被告趙奕霖與被告吳山竣等7 人共同基於交
    付賄賂之犯意聯絡，由被告黃進東透過被告趙奕霖、被告黃
    進東出面向選民陳志忠行求、期約，並親自交付賄款1,2000
    元（被告等7 人成立犯罪部分，已如前述）；因認被告趙奕
    霖另涉犯公職人員選舉罷免法第99條第1 項之交付賄賂罪嫌
    等語。
二、按犯罪事實應依證據認定之，無證據不得認定犯罪事實；又
    不能證明被告犯罪者，應諭知無罪之判決，刑事訴訟法第15
    4 條第2 項、第301 條第1 項分別定有明文。次按認定不利
    於被告之事實須依積極證據，苟積極證據不足為不利於被告
    事實之認定，即應為有利被告之認定，更不必有何有利之證
    據；又犯罪事實之認定，應憑證據，如無相當之證據，或證
    據不足以證明，自不得以推測或擬制之方法，以為裁判之基
    礎（最高法院30年上字第816 號判例、40年臺上字第86號判
    例可資參照）。又檢察官就被告犯罪事實，應負舉證責任，
    並指出證明之方法，亦為同法第161 條第1 項所明定。因此
    ，檢察官對於起訴之犯罪事實，應負提出證據及說服之實質
    舉證責任，倘其所提出之證據，不足為被告有罪之積極證明
    ，或其指出證明之方法，無從說服法院以形成被告有罪之心
    證，基於無罪推定之原則，自應為被告無罪判決之諭知，亦
    有最高法院92年臺上字第128 號判例足參。所謂認定犯罪事
    實之證據，係指足以認定被告確有犯罪行為之積極證據而言
    ，如未發現相當證據，或證據不足以證明，自不能以推測或
    擬制之方法，以為裁判基礎。且刑事訴訟上證明之資料，無
    論其為直接證據或間接證據，均須達於通常一般人均不致於
    有所懷疑，而得確信其為真實之程度，始得據為有罪之認定
    ，若其關於被告是否犯罪之證明未能達此程度，而有合理性
    懷疑之存在，致使無從形成有罪之確信，根據「罪證有疑，
    利於被告」之證據法則，即不得遽為不利被告之認定，其以
    情況證據（即間接證據）斷罪時，尤須基於該證據在直接關
    係上所可證明之他項情況事實，本乎推理作用足以確證被告
    有罪，方為合法，不得徒憑主觀上之推想，將一般經驗上有
    利被告之其他合理情況逕予排除，此觀諸最高法院76年臺上
    字第4986號、32年度上字67號判例亦甚明顯。
三、訊據被告趙奕霖堅決否認有何上揭交付賄賂之犯行，辯稱：
    其認識陳志忠，雖曾向陳志忠表示希望陳志忠可以支持被告
    吳山竣，但並未幫被告吳山竣向陳志忠買票等語。公訴意旨
    認被告趙奕霖涉犯前揭犯行，無非係以證人即選民陳志忠及
    證人即被告黃傳家之證詞，為其主要論據。惟查：
（一）證人即選民陳志忠於偵訊時雖證稱：被告趙奕霖於99年11
      月初在其位於鳳興路的住處附近空地，問其要不要賺小條
      的，並表示有人要來買票，其回答說好，被告趙奕霖就問
      其家中有幾票，其回答說6 票，過了2 天，被告趙奕霖在
      喝酒時，說是被告吳山竣要買的，一票大約是2 千元，之
      後，等到里長候選人號碼出來時，被告趙奕霖跟我其說要
      投給3 號云云（見偵一卷第35頁），嗣其另於偵訊時卻證
      稱：被告黃傳家約於99年11月初某日晚上6 時許，先打電
      話約其至被告黃傳家住處，並問其說要不要賺一條小條的
      ，其說好，接著被告黃傳家就提到被告吳山竣要以2,000
      元買票的事，其說過2 天再將其家有投票權的人名冊抄過
      來，過3 天後，其與被告趙奕霖、黃傳家在一起，被告趙
      奕霖向其提說要不要賺一條小條，被告趙奕霖、黃傳家並
      說拿到錢就要投給人家云云（見偵一卷第75頁、第75頁）
      ，則關於究竟係被告趙奕霖或被告黃傳家先與陳志忠接觸
      論及被告吳山竣買票事宜乙節，證人即選民陳志忠之上揭
      證詞顯有前後不一之情，自難逕以上揭證人即選民陳志忠
      之證詞，不利於被告趙奕霖之認定；再者，證人即選民陳
      志忠於本院審理時復證陳：「……（里長選舉前99年11月
      初晚上有沒有接到黃傳家打的電話？）有，叫我去他家吃
      東西。（是否有談到想不想要賺小條的？）那是喝酒時說
      的。……（當時一起吃飯的有誰？）有黃傳家、趙奕霖，
      黃進東是稍微晚點才到的。……（你說那邊有黃進東、黃
      傳家、趙奕霖在場，誰說支持阿柳可以賺小條的？）黃進
      東啊，是黃進東說叫我們支持阿柳。之後喝酒才說可以賺
      小條的，趙奕霖是喝酒的時候也說可以賺小條的。……（
      你說黃傳家邀你去他家吃飯前有打電話給你，是否有叫你
      抄什麼給他？）抄家人的名字。……（你後來有答應投給
      阿柳來賺小條的？）有答應。……（你答應後，後來實際
      上有拿到錢嗎？）有。（何時拿到？）詳細時間忘記了，
      是隔好幾個星期才拿到。（何人拿給你？）黃進東。（在
      何地拿給你？）在夜市。（他拿多少給你？）12,000元。
      （那是幾票的錢？）六票。我家六個人。……（剛才你說
      你們喝酒的那個當時，趙奕霖是否在場？）有。（趙奕霖
      在場時，趙奕霖有沒有叫你選舉要投給阿柳就是吳山竣？
      ）是喝酒的時候笑談間說的。（你剛才說要投給阿柳賺小
      條的，那是跟誰說的？）是黃進東比較晚到，黃進東問說
      要不要賺小條的。（選前趙奕霖有沒有拜託你投票支持吳
      山竣？）沒有，是知道要賺小條的那天在那邊談而已。（
      選前趙奕霖是不是有去抄你家可以選舉的人姓名？）沒有
      。（趙奕霖是否拜託你支持投給吳山竣？）喝酒時有說錢
      拿了怎麼樣怎麼樣，要支持人家。……」等語（見本院卷
      第138 頁至第142 頁），則依據上揭證人即選民陳志忠於
      本院審理時之證詞，可知被告趙奕霖係於99年11月初某日
      ，在被告黃傳家邀約被告黃進東、黃傳家、趙奕霖及陳志
      忠到場之酒宴中，被告趙奕霖始有談及陳志忠應投票予被
      告吳山竣之情事，又被告趙奕霖並無任何向陳志忠收取家
      中選舉人名單，亦無任何交付賄款予陳志宗之情事等節；
      復酌以證人即被告黃傳家於本院審理時證陳：在99年11月
      某日晚上，其、被告趙奕霖、黃進東及陳志忠在其住處喝
      酒之時，被告黃進東有跟大家說投票給被告吳山竣可以賺
      小條的，其沒印象當時被告趙奕霖有面對面向陳志忠表示
      可以賺小條這件事，只是在喝酒時，大家有說要賺小條這
      件事，但是賺小條這句話是被黃進東說的等語（見本院卷
      第145 頁至第148 頁），再參以證人即被告黃進東於本院
      審理時證述：在99年11月初時，被告黃傳家邀約其、被告
      趙奕霖、黃傳家及陳志忠在被告黃傳家住處喝酒之時，其
      有說如果投票給被告吳山竣，有小條的可以賺，但其無印
      象被告趙奕霖有跟陳志忠說拿了錢就要頭給人家等語（見
      本院卷第173 頁、第174 頁、第177 頁、第178 頁），足
      知當時係由被告黃進東向在場之被告黃傳家、趙奕霖與陳
      志忠表示被告吳山竣要買票之意思，且在席間大家確有談
      論被告吳山竣買票之情事，據此，被告趙奕霖在席間固確
      有向陳志忠談及被告吳山竣買票之情事，然考量當時被告
      趙奕霖亦為被告黃進東、黃傳家買票之對象，已如前述，
      則被告趙奕霖向陳志忠論及此事時，是否有向陳志忠行賄
      之犯意，抑或僅係酒宴席間應酬言詞而已，並非無疑，是
      縱認被告趙奕霖在酒宴當時確曾向陳志忠提及被告吳山竣
      要買票之情事，亦難僅據此即逕認被告趙奕霖有行賄陳志
      忠之意思。
（二）復慮及被告吳山竣、陳文彬均不認識被告趙奕霖，又被告
      黃進東與陳志忠本係認識之朋友，而與被告趙奕霖本不相
      識，其係透過被告黃傳家介紹才見過幾次面等節，業經證
      人即被告吳山竣、證人即被告陳文彬於偵訊時及證人即被
      告黃進東於本院本院審理時證陳明確在卷（本院卷第171
      頁、第175 頁；偵一卷第17頁；警卷第4 頁），衡之常情
      ，被告吳山竣、陳文彬或黃進東既與被告趙奕霖均非熟識
      ，其等均無透過被告趙奕霖向陳志忠或其他選民行賄之可
      能，此外，被告黃進東於本院審理時復證陳：其未曾自己
      或透過被告黃傳家拜託被告趙奕霖向陳志忠或其他選民行
      賄或要求支持被告吳山竣等語（見本院卷第178 頁至第18
      0 頁），則據上，亦難認被告趙奕霖與被告吳山竣等7 人
      間，有何行賄陳志忠或其他選民之犯意聯絡。
四、綜上所述，檢察官所據之證據尚不足證明被告趙奕霖有本件
    交付賄賂之犯行，亦即本院認為依據檢察官所舉之證據，仍
    存有合理之懷疑，尚未到達確信其為真實之程度。此外，復
    查無其他積極證據，足以證明被告趙奕霖有本件犯行，揆諸
    上開法律規定及判例意旨，自應對被告趙奕霖為無罪之諭知
    。
據上論斷，應依刑事訴訟法第299 條第1 項前段、第301 條第1
項，公職人員選舉罷免法第99條第1 項、第3 項、第5 項前段、
第111 條第1 項後段、第113 條第3 項，刑法第11條、第28條、
第143 條第1 項、第2 項前段、第47條第1 項、第55條前段、第
41 條 第1 項前段、第74條第1 項第1 款、第2 項第4 款、第37
條第2 項，判決如主文。
本案經檢察官張媛舒到庭執行職務。
中    華    民    國    100   年    8     月    31    日
                  刑事第十三庭  審判長法  官  黃蕙芳
                                      法  官  陳筱雯
                                      法  官  王參和
以上正本證明與原本無異。
如不服本判決應於收受送達後10日內向本院提出上訴書狀，並應
敘述具體理由；如未敘述上訴理由者，應於上訴期間屆滿後20日
內向本院補提理由書（均須按他造當事人之人數附繕本）「切勿
逕送上級法院」。
中    華    民    國    100   年    8     月    31    日
                                      書記官  葉祝君
附錄本判決論罪法條：
中華民國刑法第143條
有投票權之人，要求、期約或收受賄賂或其他不正利益，而許以
不行使其投票權或為一定之行使者，處3 年以下有期徒刑，得併
科5 千元以下罰金。
犯前項之罪者，所收受之賄賂沒收之。如全部或一部不能沒收時
，追徵其價額。
公職人員選舉罷免法第99條
對於有投票權之人，行求期約或交付賄賂或其他不正利益，而約
其不行使投票權或為一定之行使者，處3 年以上10年以下有期徒
刑，得併科新臺幣1 百萬元以上1 千萬元以下罰金。
預備犯前項之罪者，處1 年以下有期徒刑。
預備或用以行求期約或交付之賄賂，不問屬於犯人與否，沒收之
。
犯第1 項或第2 項之罪，於犯罪後六個月內自首者，減輕或免除
其刑；因而查獲候選人為正犯或共犯者，免除其刑。
犯第1 項或第2 項之罪，在偵查中自白者，減輕其刑；因而查獲
候選人為正犯或共犯者，減輕或免除其刑。